臺灣高等法院刑事判決　　　　　　　　100年度上易字第179號
上　訴　人
即　被　告　曾菊
上列上訴人因傷害案件，不服臺灣臺北地方法院99年度易字第31
68號，中華民國99年12月17日第一審判決（起訴案號：臺灣臺北
地方法院檢察署99年度偵字第22402 號），提起上訴，本院判決
如下：
    主  文
原判決撤銷。
曾菊傷害人之身體，處拘役伍拾日，如易科罰金，以新臺幣壹仟
元折算壹日。
    事  實
一、曾菊與郭漢魁係位於臺北市中山區○○○路○ 段127 巷6 號
    大樓之同棟住戶，2 人於民國99年8 月22日上午8 時45分許
    ，在該大樓1 樓之電梯口旁，因曾菊在該大樓屋頂以尿澆花
    散發異味，而郭漢魁請其改進以免影響公共環境衛生，雙方
    意見不合，即發生口角爭執，其間，郭漢魁乃出言稱：「幹
    你娘，如果我不告你，我就跟你同姓」等語，曾菊聞之心生
    不滿，即與郭漢魁2 人互相以身體推來推來，該處大樓保全
    人員賴文通聞聲前來勸阻無效，詎曾菊竟進而基於普通傷害
    之犯意，先以雙手掐住郭漢魁脖子，復用雙手後推、抓郭漢
    魁脖子，致其受有頸之挫傷、左頸淤青9X0.5 公分之傷害。
二、案經郭漢魁訴由臺北市政府警察局中山分局報請臺灣臺北地
    方法院檢察署檢察偵查起訴。
    理  由
壹、證據能力方面：
    按刑事訴訟法有關傳聞法則及例外規定（第159條至159條之
    5），如條文已明定得為證據者（如第159條之1第1項），或
    依規定原則上有證據能力（如第159條之1第2項）， 但當事
    人未抗辯其有例外否定證據能力情形者，即無庸就其如何具
    有證據能力而為說明。又本院認定事實所引用之被告以外之
    人於審判外陳述，包括人證及文書證據等，並無證據證明係
    公務員違背法定程序所取得，且檢察官及被告於本院審判期
    日中對本院所引用之相關卷證，就證據能力均無爭執，迄至
    言詞辯論終結前亦未再聲明異議。又該等證據，亦無刑事訴
    訟法第159 條之4 之顯有不可信之情況與不得作為證據之情
    形。本院審酌上開證據資料製作時之情況，尚無違法不當及
    證明力明顯過低之瑕疵，亦認為以之作為證據應屬適當，是
    依刑事訴訟法第159 條至第159 條之5 規定，所引用之前開
    人證及文書證據，均有證據能力。
貳、實體方面：
一、訊據被告曾菊矢口否認有何普通傷害之犯行，辯稱：案發當
    時是告訴人郭漢魁在樓梯口等伊，找伊要勒索，告訴人有罵
    伊「幹你娘」，因為當時伊要出去，告訴人擋住伊，伊有推
    開告訴人，但伊沒有出手打告訴人，也沒有掐住告訴人的脖
    子云云，並於所提之上訴狀中以案發當時告訴人即開始於1
    樓公共區域處以「幹你娘」等構成公然侮辱之言語辱罵伊，
    伊為制止告訴人繼續辱罵，因而伸手攻擊告訴人之頸部，由
    於伊為年已60歲之老婦，而告訴人為正值青壯的男子，伊為
    制止告訴人現在不法的侵害而攻擊告訴人頸部，伊防衛之方
    式並無失當，且告訴人所受之傷害亦屬輕微，法益權衡並無
    失衡，應認為伊之攻擊行為有法規阻卻違法之適用等情置辯
    。惟查：
（一）上揭事實，業據證人即告訴人郭漢魁先於檢察官訊問時結
      證稱：伊是告於99年8 月22日上午8 時45分許，在臺北市
      中山區○○○路○ 段127 巷6 號1 樓之電梯口旁邊被被告
      傷害，伊下班踫到被告，伊跟被告講頂樓用尿在澆花的事
      ，影響到大家的環境，被告就很不高興，開始大小聲，被
      告用手抓伊的脖子一下子，用力把伊往後推，‧‧卷內照
      片所示是被告抓傷伊的傷勢，監視器翻拍照片是被告抓伊
      時監視器拍到的畫面，伊的傷勢如同馬偕醫院診斷證明書
      上所載等語（見偵查卷第21、22頁），後於原審審理時並
      具結證述：伊於99年8 月22日8 點多下班回來要上樓，剛
      好在127 巷6 號1 樓的電梯口遇到被告，因為被告在頂樓
      種菜，用尿澆菜，伊跟被告說這樣會影響公共衛生，伊用
      婉轉方式請他用別的方式澆菜，被告很不高興，說伊是租
      的，沒有權利管那麼多，被告就很不高興跟伊吵，就爭執
      很大聲，保全賴文通就跑過來看，賴文通勸伊等好好講，
      但是被告還是很大聲罵，被告就伸手掐伊脖子，伊就往後
      退，吵完以後，伊有報警處理，警察有過來，警察叫伊去
      驗傷，下午伊才去警局備案等語（見原審卷第15、16頁）
      ，核與證人即大樓保全人員賴文通於原審審理時所具結證
      稱：99年8 月22日上午8 時45分左右，有看到被告和告訴
      人發生爭執，當伊有聽到爭吵的聲音，伊就過去看，伊勸
      他們不要吵架，伊有看到被告伸雙手要去捏告訴人脖子，
      但是有沒有捏到伊看不清楚等語（見第14頁反面至15頁）
      ，要無未合。復徵諸卷附之監視器錄影翻拍照片（見偵查
      卷第10頁），可見案發當時被告確有伸出雙手掐向告訴人
      脖子之行為，而告訴人所提出案發當日赴馬偕紀念醫院（
      台北院區）就醫之驗傷診斷證明書1 紙（見偵查卷第8 頁
      ），其上亦記載告訴人受有頸之挫傷、左頸淤青9 X0.5公
      分之傷害，以及告訴人受傷照片顯示其左頸部有挫傷、淤
      青（見偵查卷第9 頁下方），均與告訴人證述被告出手傷
      害告訴人之頸部之情節相符。自堪信告訴人前開指訴與事
      實一致，可以採取。
（二）被告自偵查時起即辯以：案發當時告訴人曾先出言辱罵伊
      「幹你娘」一節，而於本院舉出證人即大樓清潔人員葉春
      永以實其說，證人葉春永並於本院審理時到庭結證稱：當
      天伊是在那裡打掃，有聽到被告跟告訴人在吵架，伊才過
      去的。伊聽到告訴人說「幹你娘，如果我不告你，我就跟
      你同姓。」，伊進去他們吵架的地方，看到他們兩個人還
      在吵架，吵什麼內容那是他們的事情，伊不了解。伊有看
      到他們兩個人身體互相靠近，身體有接觸到，推來推去，
      但是沒有打架。後來管理員來，就把他們分開，當時伊人
      在旁邊等語在卷（見本院100 年2 月22日審判程序筆錄）
      ，是依證人葉春永上開證述可知，案發當時被告、告訴人
      因意見不合，有發生口角爭執，其間，告訴人有出言稱：
      「幹你娘，如果我不告你，我就跟你同姓」等語，且證人
      葉春永此部分證述亦核與被告上開所辯情節尚無歧異，而
      告訴人雖於本院審理中陳稱：伊並沒有罵被告三字經云云
      ，惟查告訴人就被告所指此部分事實顯係居於相對利害關
      係人之地位，告訴人於事後予以否認，自屬人情之常，而
      參酌被告於偵查中即向檢察官表示告訴人罵伊的部分，伊
      不要告等語（見偵查卷第22頁），可見被告自始已無追究
      告訴人為上開言詞是否應負刑事責任之意，且佐以證人葉
      春永與被告、告訴人間均無親誼關係，更無怨隙可言，衡
      常倘非證人葉春永確有見聞上開各情，則其當無甘冒偽證
      罪責之風險，而與被告共同故意設詞為不實證述之必要，
      堪認證人葉春永上開所證、被告上開所辯足以採信，從而
      ，案發當時告訴人曾出言辱罵被告「幹你娘」一節，應屬
      非虛，可以認定。
（三）被告固另據前揭情詞，辯稱：案發當時伊係為制止告訴人
      現在不法的侵害而攻擊告訴人頸部，伊防衛之方式並無失
      當，且告訴人所受之傷害亦屬輕微，法益權衡並無失衡，
      伊之攻擊行為應有法規阻卻違法之適用云云。惟按刑法上
      之正當防衛以遇有現在不法之侵害為前提，而案發當日被
      告與告訴人先因故意見不合，發生口角爭執，其間，告訴
      人曾出言稱：「幹你娘，如果我不告你，我就跟你同姓」
      等語，被告聞之心生不滿，即與告訴人2 人互相以身體推
      來推來，經該處大樓保全人員賴文通聞聲前來勸阻無效，
      被告基於普通傷害之犯意，如何先以雙手掐住告訴人脖子
      ，復用雙手後推、抓告訴人脖子，致其受有頸之挫傷、左
      頸淤青9 X0.5公分之傷害，已經證人郭漢魁、賴文通、葉
      春永證述詳實，並由本院認定如前所述；縱告訴人於雙方
      爭執時曾出言辱罵被告，惟案發當時被告對告訴人所言心
      生不滿後，即與告訴人2 人互相以身體推來推來，且經該
      處大樓保全人員賴文通聞聲前來勸阻雙方，是認被告對於
      告訴人之出言攻擊行為可請該處大樓保全人員賴文通報警
      前來處理即為已足，惟其捨此不為，且當知其出手以掐脖
      子之方式反擊對方，將可能造成告訴人受傷，被告明知及
      此，竟不違反其本意，於經該處大樓保全人員賴文通聞聲
      前來勸阻無效後，仍執意先以雙手掐住告訴人脖子，復用
      雙手後推、抓告訴人的脖子，終至告訴人受傷，其對告訴
      人受傷之結果，自難辭傷害罪責。是以，被告之傷害行為
      自不該當正當防衛之構成要件，被告不得主張正當防衛，
      況依告訴人所受傷害之程度，客觀上被告顯非單純對於現
      在不法之侵害為必要排除之反擊行為，被告本即有傷害之
      犯意存在，當無主張防衛權之餘地。
（四）綜上所述，被告前開所辯伊並未出手傷害告訴人云云，應
      係事後卸責之詞，委無足取。本件事證業臻明確，被告上
      揭犯行足可認定，應依法論科。
二、核被告曾菊所為，係犯刑法第277 條第1 項之傷害罪。
三、原審對被告曾菊所為普通傷害犯行，認罪證明確，而予論罪
    科刑，固非無見，惟本件係告訴人先行以前開言詞辱罵被告
    ，被告聞之後心生不滿予以反擊出手傷害告訴人之頸部，原
    審未予審酌被告於犯罪時係受相當刺激，科處有期徒刑4 月
    ，實嫌過重，被告以其係基於正當防衛為由、否認犯罪，提
    起上訴，固非有理由，惟原判決既有前揭可議，仍屬無可維
    持，自應由本院將原判決撤銷改判。爰審酌被告、告訴人雙
    方因細故發生爭執，被告即出手傷害告訴人之頸部，及被告
    之素行、智識程度、犯罪之動機、犯罪時所受之刺激、犯罪
    手段、犯後態度、告訴人之傷勢，兼衡被告於本院審理時仍
    表示不願與告訴人和解，賠償告訴人所受損害，而告訴人於
    本院審理時係陳稱：伊本件只有請求被告賠償新臺幣3000元
    等語（見本院100 年2 月22日審判程序筆錄），堪認告訴人
    所受損害程度非屬重大等一切情狀，量處被告拘役50日，並
    諭知易科罰金之折算標準，資為懲儆。
據上論斷，應依刑事訴訟法第369條第1項前段、第364條、第299
條第1項前段，刑法第277條第1項、第41條第1項前段，刑法施行
法第1 條之 1，判決如主文。
本案經檢察官楊秀蘭到庭執行職務。
中    華    民    國   100    年    3     月    10    日
                    刑事第十二庭審判長法  官  蔡永昌
                                      法  官  蘇隆惠
                                      法  官  王美玲
以上正本證明與原本無異。
不得上訴。
                                      書記官  蔡儒萍
中    華    民    國   100    年    3     月    10    日
附錄：本案論罪科刑法條全文
中華民國刑法第277條
（普通傷害罪）
傷害人之身體或健康者，處3年以下有期徒刑、拘役或1千元以下
罰金。
犯前項之罪因而致人於死者，處無期徒刑或7 年以上有期徒刑；
致重傷者，處3 年以上10年以下有期徒刑。